【裁判字號】    97,易,2225
【裁判日期】    971128
【裁判案由】    詐欺
【裁判全文】
臺灣臺北地方法院刑事判決              97年度易字第2225號
公  訴  人  臺灣臺北地方法院檢察署檢察官
被      告  乙○○
上列被告因詐欺案件，經檢察官提起公訴（97年度偵字第9927號
、第11043 號、第11973 號、第13423 號）及移送併案審理（97
年度偵字第16894 號），本院判決如下：
    主  文
乙○○幫助意圖為自己不法之所有，以詐術使人將本人之物交付
，處有期徒刑肆月，如易科罰金，以新臺幣壹仟元折算壹日。
    事  實
一、乙○○明知社會上詐騙案件層出不窮，並可預見將自己之金
    融機構帳戶存摺、金融卡及密碼提供他人使用，恐遭利用作
    為人頭帳戶，幫助詐欺集團用以詐騙他人財物匯款之用，仍
    基於幫助他人詐欺之不確定故意，於民國97年3 月21日，在
    臺灣不詳地點，將其向彰化商業銀行晴光分行所申設，帳號
    ：00000000000000號帳戶（下稱彰化銀行晴光分行帳戶）及
    向陽信商業銀行信義分行所申設，帳號000000000000號帳戶
    （下稱陽信銀行信義分行帳戶）之存摺、金融卡及提款密碼
    ，均交付不詳姓名年籍之人使用。嗣該不詳姓名年籍之人所
    屬之詐欺集團成員，遂於如附表所示之時間及以附表所示之
    方式詐騙如附表所示之被害人分別轉帳至乙○○所有之上開
    2 帳戶內，均旋遭提領一空。嗣因如附表所示之被害人分別
    發覺受騙而報警，始查獲上情
二、案經甲○○訴請臺北市政府警察局大安分局、吳彩媚訴請臺
    北市政府警察局中山分局及李希豪訴請臺北市政府警察局大
    同分局報告臺灣臺北地方法院檢察署檢察官偵查起訴，暨陳
    雅芬訴請臺北市政府警察局中山分局報告臺灣臺北地方法院
    檢察署檢察官移送本院併案審理。
    理  由
壹、證據能力部分：
    按被告以外之人於審判外之言詞或書面陳述，除法律有規定
    者外，不得作為證據，刑事訴訟法第159 條第1 項定有明文
    。次按被告以外之人於審判外之陳述，雖不符前4 條之規定
    ，而經當事人於審判程序同意做為證據，法院審酌該言詞陳
    述或書面陳述作成時之情況，認為適當者，亦得為證據。當
    事人、代理人或辯護人於法院調查證據時，知有刑事訴訟法
    第159 條第1 項不得為證據之情形，而未於言詞辯論終結前
    聲明異議者，視為有前項之同意，同法第159 條之5 亦規定
    甚明。經查，本院認定犯罪事實所憑之證據中，被害人甲○
    ○、吳彩媚、李希豪及陳雅芬於警詢中之指訴均係屬傳聞證
    據，惟檢察官及被告乙○○均未於本院言詞辯論終結前聲明
    異議，本院審酌該等言詞或書面陳述作成之情況，並無非出
    於任意性或不正取供，或違法或不當情事，且客觀上亦無不
    可信之情況，堪認為適當，依刑事訴訟法第159 條之5 第2
    項規定，得作為證據。
貳、實體方面：
一、訊據被告固不否認上開彰化銀行晴光分行帳戶及陽信銀行信
    義分行張戶確實均為伊所申請設立之事實，惟矢口否認有何
    幫助詐欺取財之犯行，並辯稱：伊否認犯罪。伊係於找工作
    時，即97年3 月21日，遺失上開帳戶之存摺、金融卡與殘障
    手冊、餐飲丙級執照的影本。彰化銀行晴光分行帳戶很久之
    前就開立了，至今應該有1 、20年了，平時只是做一般的存
    款及扣保險費，沒有做其他用途。而陽信銀行信義分行的帳
    戶是伊在完美主義工作時，用來供作公司薪資轉帳用的，但
    伊在完美主義上班到96年10月之後，這個帳戶就沒有使用。
    遺失當天因為伊去找工作，對方要求帶存摺去，要伊的帳號
    轉帳薪水，因伊不知道需要哪家銀行之帳戶，所以伊就把上
    開兩家銀行的存摺都帶去，伊是帶存摺出去準備影印，至於
    伊的金融卡當天是要帶出去領錢，要看看裡面還有多少錢，
    再決定要領多少。彰化商銀晴光分行及陽信商銀信義分行的
    帳戶密碼均為221127，伊不清楚為何詐騙集團會知道密碼。
    伊比較慢去止付是因為這些東西沒什麼重要，裡面的錢沒有
    很多，又不是身分證，所以伊認為不用報警，且後來因為伊
    找到1 份工作，所以沒有辦法在上班時間去止付，才會慢了
    2 天才去辦止付云云。然查：
（一）上開彰化銀行晴光分行及陽信銀行信義分行之帳戶均係被
      告所開設之事實，業據被告坦認不諱，且有彰化銀行97年
      5 月23日函文暨所附被告開戶申請資料及自87年1 月1 日
      起至97年5 月23日止之交易明細表（見臺灣臺北地方法院
      檢察署97年度偵字第9927號卷，下稱偵一卷第23頁至第33
      頁）、陽信銀行信義分行97年4 月10日函文暨所附被告開
      戶申請資料及自96年10月4 日起至97年4 月6 日止之交易
      明細表（見臺灣臺北地方法院檢察署97年度偵字第11043
      號卷，下稱偵卷二第13頁至第16頁）、彰化銀行晴光分行
      97年4 月22日函文暨所附被告顧客資料卡及自97年3 月24
      日起至97年3 月25日止之交易明細表（見臺灣臺北地方法
      院檢察署97年度偵字第16894 號卷，下稱偵四卷第21頁至
      第23頁）等件在卷可稽，而詐欺集團之成員於附表所示之
      時間，以附表所示之詐騙手法，致附表所示之被害人陷於
      錯誤，分別依指示將如附表所示之金額分別轉帳至上開陽
      信銀行信義分行帳戶及彰化銀行晴光分行帳戶內，轉帳後
      旋遭提領一空等情，亦據被害人甲○○（見偵卷二第3 頁
      至第4 頁）、吳彩媚（見臺灣臺北地方法院檢察署97年度
      偵字第13423 號卷，下稱偵卷三第5 頁至第6 頁）、李希
      豪（見偵卷二第9 頁至第10頁）及陳雅芬（見偵卷四第7
      頁至第10頁）於警詢中指訴綦詳，並有郵局自動櫃員機收
      據（吳彩媚）2 紙（見偵卷三第6-1 頁）、郵局自動櫃員
      機收據（李希豪）1 紙（見偵卷一第14頁）、郵局自動櫃
      員機收據（甲○○）1 紙（見偵卷二第12頁）、郵局自動
      櫃員機收據（陳雅芬）1 紙（見偵卷四第29頁）等件附卷
      可佐，亦與前述被告所有之彰化銀行晴光分行帳戶及陽信
      銀行信義分行帳戶之歷史交易清單內容相符。是被告之上
      開帳戶確已均供有意行騙之詐騙集團使用，而使如附表所
      示之受害人受詐術，陷於錯誤後而分別將金錢匯入如附表
      所示帳戶內乙節，堪予認定。
（二）雖被告辯稱：伊係於找工作時，即97年3 月21日遺失上開
      帳戶之存摺、金融卡。當天因為伊去找工作，對方要求帶
      存摺去，要伊的帳號轉帳薪水，因伊不知道需要哪家銀行
      之帳戶，所以伊就把上開兩家銀行的存摺都帶去，伊是帶
      存摺出去準備影印，至於伊的金融卡當天是要帶出去領錢
      ，要看看裡面還有多少錢，再決定要領多少。彰化商銀晴
      光分行及陽信商銀信義分行的帳戶密碼均為221127，伊不
      清楚為何詐騙集團會知道密碼。伊比較慢去止付是因為這
      些東西沒什麼重要，裡面的錢沒有很多，這不是身分證，
      所以伊認為不用報警，且後來因為伊找到1 份工作，所以
      沒有辦法在上班時間去止付，才會慢了2 天才去辦止付云
      云。惟查：
  1.被告雖辯稱：伊僅有遺失上開帳戶之存摺、金融卡，伊不知
    道為何詐騙集團會知道密碼云云，但被告亦曾陳稱：上開兩
    個帳戶之密碼均係用伊的身份證及生日之相關數字前後組合
    而成，並不是完全依照身份證或生日的數字順序等語（見本
    院卷第21頁反面），則被告既然就上開兩個帳戶均設有無規
    則性，相當複雜，難以猜測方式破解之密碼，茍若非被告自
    行告知密碼，並將上述帳戶之存摺與金融卡一併交付詐欺集
    團成員，該詐欺集團成員之人又何能輕易地一起取得其帳戶
    、金融卡，及知悉正確無誤之密碼，是被告上開所辯，顯與
    常情相悖離。再參諸存摺、金融卡及密碼等物為個人重要理
    財物品，係涉及個人隱私事項，一般人莫不謹慎小心保管為
    是，被告所有之前揭存摺等物件，若真係遭竊或遺失，其理
    當會於知悉此情時，旋即至警察機關報案或到銀行辦理掛失
    ，以維護自身權益，衡被告為智慮成熟之人，對此當知之甚
    稔。惟被告於上開存摺、金融卡遭竊後卻始終未至警察機關
    報案，且恰如被告上開所稱：彰化銀行晴光分行之帳戶平時
    有供作一般的存款及保險費扣款之用，而陽信銀行信義分行
    的帳戶於96年10月之後，即沒有使用等語，但由被告於97年
    3 月25日僅以電話口頭向陽信銀行信義分行口頭掛失金融卡
    、存摺及印鑑等情，有陽信銀行信義分行97年6 月19日陽信
    信義字第97 00112號函在卷可稽（見偵卷二第23頁），則可
    得知被告於上開彰化銀行晴光分行、陽信銀行信義分行帳戶
    之金融卡、存摺一起遺失之後達4 天，方僅向陽信銀行信義
    分行以電話口頭掛失已無使用之陽信銀行帳戶金融卡及存摺
    ，但竟未曾向彰化銀行晴光分行掛失其仍需使用之該行帳戶
    之存摺、金融卡，是凡此種種均不合常理，更顯見被告就上
    開兩個帳戶之去向毫不在意，應係交付他人管理、使用無訛
    。
  2.況徵諸詐欺犯罪集團既知利用他人之帳戶掩飾犯罪所得，應
    非愚昧之人，當知社會上一般人如帳戶存摺、金融卡、密碼
    遺失或遭竊，為防止拾（竊）得之人盜領存款或供作不法使
    用，必會於發現後立即報警或向金融機構辦理掛失止付，在
    此情形下，其等如仍以該帳戶作為犯罪工具，則在被害人將
    款項匯入該帳戶後，極有可能因帳戶所有人掛失止付而無法
    提領，則其等大費周章從事犯罪之行為，卻只能平白無故替
    原帳戶所有人匯入金錢，此等損人不利己之舉，狡詐之犯罪
    集團應無可能為之，換言之，犯罪集團份子為確信帳戶所有
    人不會報警或掛失止付，確定其等能自由使用該帳戶提款、
    轉帳，方能恃無忌憚要求被害人匯款至該指定帳戶，依此，
    更徵上開彰化銀行晴光分行帳戶及陽信銀行信義分行帳戶之
    存摺、金融卡、密碼，確係被告自己交付犯罪集團份子無誤
    。
  3.又一般國人向金融機構開設帳戶，並無任何法令限制，若係
    用於存款、提款之正當用途，大可光明正大自行申請，無須
    使用他人之帳戶。而帳戶僅係用以從事存款、提款等用途，
    並現經媒體廣為報導，政府機關及各地金融機構亦多次呼籲
    民眾應謹慎控管己有帳戶，且勿出賣個人帳戶，以免淪為詐
    騙者之幫助工具，是依社會一般人之智識及社會生活經驗，
    倘有人收集他人帳戶做不明使用，極易判斷係該隱身幕後之
    使用人意圖以使用他人帳戶，以供非法犯罪之用，自可產生
    該買受帳戶者將用於不法犯罪之合理懷疑。衡被告為40餘歲
    之成年人，就上情顯難諉為不知，並依其社會經歷、學識，
    自當可預見將上開帳戶之存摺、金融卡及密碼，交付不詳姓
    名、年籍之不明人士使用後，該收集帳戶之人可能將之用來
    從事詐欺犯罪，作為詐欺取財之人頭帳戶，以收取被害人匯
    入之款項，是被告雖無前揭不明人士使用其存摺、金融卡及
    密碼，必持以詐騙他人之確信，但其將其帳戶存摺、金融卡
    及密碼，交付該來路不明之人，顯具有縱有人以其金融帳戶
    實施詐欺犯罪，亦不違背其本意之幫助意思，堪認被告有幫
    助姓名、年籍不詳之成年詐欺集團成員利用前開彰化銀行晴
    光分行、陽信銀行信義分行帳戶為詐欺取財之不確定故意甚
    明。綜上，可認被告係自行交付上開帳戶之存摺、金融卡及
    密碼與該名不詳姓名、年籍之成年詐欺集團成員，使其用以
    詐欺如附表所示之被害人。而按刑法上之幫助犯，係對於犯
    罪與正犯有共同之認識，而以幫助之意思，對於正犯資以助
    力，而未參與實施犯罪之行為者而言。但查本件被告提供其
    帳戶之相關物件使如附表所示之受害人匯入款項，僅為他人
    之詐欺取財犯行提供助力，尚無以自己實施詐欺犯罪之意思
    ，或與他人有共同犯罪之犯意聯絡，而有參與或分擔詐欺取
    財犯罪之構成要件行為，是本件被告僅有幫助詐欺取財之犯
    意，而為詐欺取財構成要件以外之行為，尚難認被告係詐欺
    取財罪之共同正犯。
  4.綜前所述，被告所為之前開辯解，顯係卸責之詞，均不足採
    信，故被告幫助他人犯詐欺取財罪之行為，事證明確，應依
    法論科。
二、核被告所為，係犯刑法第30條第1 項前段、第339 條第1項
    之幫助詐欺取財罪。而被告幫助他人犯前開之罪，依刑法第
    30條第2 項之規定，按正犯之刑減輕之。且檢察官起訴書犯
    罪事實欄雖未就移送併辦意旨所述被害人陳雅芬遭詐欺部分
    （即臺灣臺北地方法院檢察署97年度偵字第16894 號移送併
    辦意旨書犯罪事實欄所載內容）予以敘明，惟該部分與已敘
    明部分，屬同一幫助詐欺取財犯行，為同一案件，自係起訴
    效力所及，本院應併予審理。爰審酌被告提供帳戶幫助他人
    犯罪，致使真正犯罪者難以被查獲，助長詐欺犯罪風氣猖獗
    ，破壞社會治安及金融秩序甚鉅，並使如附表所示之受害人
    受有損害，惟被告僅提供帳戶，尚未直接參與詐欺取財犯行
    ，且非實際獲得不法利益之人，情節顯較輕微，及參以被告
    犯罪後猶否認犯行，堅不吐實，態度顯然不佳等一切情狀，
    量處如主文所示之刑，並諭知易科罰金之折算標準。
三、據上論斷，應依刑事訴訟法第299 條第1 項前段，刑法第30
    條第1 項前段、第2 項、第339 條第1 項、41條第1 項前段
    ，刑法施行法第1 條之1 ，判決如主文。
本案經檢察官楊雅清到庭執行職務。
中    華    民    國    97    年    11    月    28    日
                  刑事第十七庭審判長法  官  劉煌基
                                    法  官  劉秀君
                                    法  官  葉力旗
以上正本證明與原本無異。
如不服本判決，應於判決送達後10日內向本院提出上訴狀 (應附
繕本)。
                                    書記官  林碧華
中    華    民    國    97    年   11      月   28    日
附錄本案論罪科刑法條：
中華民國刑法第339條
意圖為自己或第三人不法之所有，以詐術使人將本人或第三人之
物交付者，處5 年以下有期徒刑、拘役或科或併科1,000 元以下
罰金。
以前項方法得財產上不法之利益或使第三人得之者，亦同。
前2項之未遂犯罰之。
附表：
┌──┬─────────┬────────────┬────┬─────────────────┐
│編號│    犯罪時間      │   詐騙手法             │ 被害人 │       轉帳金額及帳戶             │
├──┼─────────┼────────────┼────┼─────────────────┤
│ １ │97.3.23           │撥打電話予甲○○謊稱東森│甲○○  │23日20時38分在轉帳29,989元至乙○○│
│    │                  │電視購物之操作方式有誤，│        │陽信銀行信義分行帳戶              │
│    │                  │需至提款機取消分期      │        │                                  │
├──┼─────────┼────────────┼────┼─────────────────┤
│ 2  │97.3.24           │撥打電話予吳彩媚謊稱東森│吳彩媚  │分別於24日20時2分及25日0時17分轉帳│
│    │                  │電視購物之操作方式有誤，│        │29,989元及29,983元至乙○○彰化銀行│
│    │                  │需至提款機取消分期      │        │晴光分行帳戶                      │
├──┼─────────┼────────────┼────┼─────────────────┤
│ 3  │97.3.24           │撥打電話予李希豪謊稱東森│李希豪  │24日20時51分在臺北縣汐止市龍安郵局│
│    │                  │電視購物之操作方式有誤，│        │轉帳17,989至乙○○彰化銀行晴光分行│
│    │                  │需至提款機取消分期      │        │帳戶                              │
├──┼─────────┼────────────┼────┼─────────────────┤
│ 4  │97.3.24           │撥打電話予陳雅芬謊稱東森│陳雅芬  │24日晚間21時許在臺南縣山上鄉山上郵│
│    │                  │電視購物之取消貨款止付錯│        │局轉帳29,989元至乙○○彰化銀行晴光│
│    │                  │誤，需至提款機操作更正  │        │分行帳戶                          │
└──┴─────────┴────────────┴────┴─────────────────┘


司法院資訊處製作；財團法人民間司法改革基金會備份。
